【裁判字號】    98,交抗,682
【裁判日期】    980730
【裁判案由】    聲明異議
【裁判全文】
臺灣高等法院臺中分院交通事件裁定     98年度交抗字第682號
抗 告人 即
原處分機關  交通部公路總局臺中區監理所臺中市監理站
代  表  人  詹益治
受 處分 人  甲○○
上列抗告人因受處分人違反道路交通管理處罰條例之聲明異議事
件，不服臺灣臺中地方法院中華民國98年 5月27日所為裁定（98
年度交聲字第1795號），提起抗告，本院裁定如下：
    主  文
抗告駁回。
    理  由
一、原裁定意旨係以：
  (一)按汽車駕駛人，駕駛汽車經測試檢定有酒精濃度超過規定標
    準者，處新臺幣15,000元以上60,000元以下罰鍰，並當場移
    置保管其車輛及吊扣其駕駛執照 1年；汽車駕駛人，有第35
    條第1項第1款規定之情形時，應接受道路交通安全講習；汽
    車駕駛人有飲酒後其吐氣所含酒精成份超過每公升0.25毫克
    以上者，不得駕車，本件受處分人甲○○行為時道路交通管
    理處罰條例第35條第1項第1款、第24條第1項第2款及道路交
    通安全規則第114條第2款分別定有明文。茲本件受處分人確
    有上開酒後駕車，且不慎擦撞路旁之欄杆，送醫後經醫師抽
    血檢驗其血液中酒精濃度達173.65 MG/DL，換算呼氣酒精濃
    度值達0.86MG/L之違規事實，為受處分人所不爭執，故原處
    分機關所為處分固非無見。
  (二)然依民國（下同）94年2月5日公布、95年2月5日施行之行政
    罰法第26條第 1項規定：「一行為同時觸犯刑事法律及違反
    行政法上義務規定者，依刑事法律處罰之，但其行為應處以
    其他種類行政罰或得沒入之物而未經法院宣告沒收者，亦得
    裁處之」，又同條第 2項規定：「前項行為如經不起訴處分
    或為無罪、免訴、不受理、不付審理之裁判確定者，得依違
    反行政法上義務規定裁處之」，則受處分人上開酒後駕車行
    為，即係一行為同時觸犯刑法第185條之3之公共危險罪與道
    路交通管理處罰條例第35條第1項第1款之酒醉駕車之行政罰
    ，依上開規定，自應依刑事法律之刑法第185條之3規定處罰
    。而受處分人本件酒後騎乘機車之行為，既因該當刑法第18
    5條之3公共危險罪之構成要件，業經臺灣臺中地方法院檢察
    署檢察官於97年 3月31日以97年度偵字第7029號為緩起訴處
    分，諭知緩起訴期間 1年，並應自收受緩起訴執行命令通知
    之日起 9個月內，向指定之公益團體、地方自治團體或社區
    ，提供40小時之義務勞務，緩起訴期間自97年5月2日起至98
    年5月 1日止，又受處分人業於97年7月30日履行上開義務勞
    務，緩起訴期間期滿，未經撤銷緩起訴處分而實質確定等情
    ，有前開臺灣臺中地方法院檢察署緩起訴處分書、臺灣高等
    法院被告前案紀錄表及原審法院電話紀錄表附卷可憑。另揆
    諸行政罰法第26條之立法理由所示：一行為同時觸犯刑事法
    律及違反行政法上義務規定時，由於刑罰與行政罰同屬對不
    法行為之制裁，而刑罰之懲罰作用較強，故依刑事法律處罰
    ，即足資警惕時，實無為一事二罰再處行政罰之必要。且刑
    事法律處罰，由法院依法定程序為之，較符合正當法律程序
    ，應予優先適用。但罰鍰以外之沒入或其他種類行政罰，因
    兼具維護公共秩序之作用，為達行政目的，行政機關仍得併
    與裁處等情。據此，本件受處分人所受之緩起訴處分與前揭
    行政罰法第26條第 2項所規定之不起訴處分是否相當，即應
    視緩起訴處分之具體內容，在實質上與行政罰是否相當而定
    ，非可一概而論。
  (三)按依刑事訴訟法第253條之2規定，命被告為金錢給付、勞務
    給付及處遇措施的部分，應得被告之同意（因涉及被告之人
    身自由及財產之拘束，且產生未經裁判即終局處理案件之實
    質效果，自應考慮被告之意願），上開金錢給付、勞務提供
    實質上均係對行為人的制裁，並造成行為人財產、自由、尊
    嚴等權利不利的影響，故本件檢察官所為對於受處分人為緩
    起訴處分，並命向指定之公益團體、自治團體或社區提供40
    小時之義務勞務，已產生實質刑罰之效果，而非不起訴處分
    甚明。檢察官既認本件受處分人緩起訴之期間為 1年，並命
    被告服義務勞務40小時，認受處分人應知所警惕，無再犯之
    虞，對於公共利益之維護已無礙，自無再另處以捐款之必要
    。又檢察官課被告以上之負擔，性質上可謂實質上制裁，且
    造成被告權利受限制影響，則受處分人上開違反刑事法律禁
    止規範之犯罪事實既已明確，僅因檢察官採取緩起訴處分之
    替代性刑事處遇手段，未將該案逕起訴或聲請簡易判決處刑
    ，致其後適用之刑事程序有所區別，然就受處分人仍負有一
    定之義務觀察，其如未在上開指定期間內確實履行義務，依
    刑事訴訟法第253條之3第1項第3款之規定，受處分人將遭受
    撤銷緩起訴處分之不利益；反之，倘其確實遵守並履行各項
    緩起訴條件，除非合於刑事訴訟法第 260條所定情形之一，
    否則受處分人即無再就同一案件遭受刑事訴追之虞。從而，
    受處分人已因此前開緩起訴處分而剝奪其自由權，而上開勞
    務給付義務亦具有強制性、懲罰性，雖不若易科罰金係以支
    付金錢作為自由刑之替代，惟經由緩起訴處分條件之履行使
    其免於遭檢察官發動起訴程序，仍具有替代刑罰之效果，廣
    義而言，應屬「實質刑事法律處罰」，而有行政罰法第26條
    第 1項「一事不二罰」規定之適用。況刑事被告如經法院循
    審判程序判處罰金或得以易科罰金之拘役或有期徒刑，均得
    以援用行政罰法第26條第 1項之規定，免於處以行政秩序罰
    之雙重不利益；至於藉由緩起訴處分而節省司法資源者，在
    基於實質懲罰目的而其人身自由或財產權遭受剝奪之餘，卻
    仍需繳納一定金額之行政罰鍰，其結果勢必降低刑事被告接
    受緩起訴處分之意願，而反噬緩起訴處分替代繁複刑事審判
    程序之制度性機能。準此以言，行政罰法第26條第 2項既未
    將緩起訴處分列舉其中，本於「例外規定從嚴解釋」之法理
    及前揭說明，自不能將條文中「不起訴處分」之範圍，擴及
    於性質顯不相同之「緩起訴處分」，且亦非得以具體個案中
    比較當事人實質上是否影響其人身自由或財產權利（緩起訴
    可能係無負擔之緩起訴，而緩刑亦可能無負擔，惟均不影響
    其刑事處分之性質），或其影響當事人財產權利之輕重比較
    ，憑為有無前揭行政罰法「一事不二罰」規定適用之標準。
    而道路交通管理處罰條例第35條規定之裁處，含有罰鍰及吊
    扣駕照，分屬行政罰法中之裁罰，有對於過去違反義務行為
    處罰之「秩序罰」（指罰鍰），以及對於預防將來再犯危險
    之「管制罰」（指吊扣駕照）；前者對於過去義務違反而為
    秩序罰之目的，與刑事制裁酒醉駕車所欲達到保護交通安全
    之目的相同，二者既為相同之目的，則處以較重之刑事制裁
    為已足，自無重複處以行政罰之必要。是本件對於性質相同
    之裁罰，已依懲罰作用較強之刑事法律制裁後，即無再依行
    政法為相同處罰之理，原處分就此未予詳查，遽予裁處罰鍰
    ，尚有未洽。至檢察官所命履行之緩起訴處分條件，有無裁
    量公平合理與否之問題，解決之道應由法務部邀同行政主管
    機關，就特定可以量化之犯罪類型，研擬統一之緩起訴條件
    基準以求公平合理，尚難據此倒果為因認檢察官命履行之緩
    起訴處分條件非屬刑事制裁措施。
  (四)另原處分關於吊扣駕駛執照部分，則係預防將來再犯危險之
    管制罰，而有別於前揭針對已發生違規事實科處罰鍰之行政
    秩序罰，屬行政罰法第26條第 1項但書所稱之「其他種類行
    政罰」。本件受處分人確有上述酒後駕車之違規事實，是就
    此違反行政秩序規定之部分，依前揭規定，原處分機關自不
    得就該同一違規事實再處以「罰鍰」，然仍應科處罰鍰以外
    之行政罰（即吊扣證照）。是原處分機關依道路交通管理處
    罰條例第35條第1項第1款規定，吊扣其機車駕駛執照12個月
    ，自無不合。
  (五)至原處分機關雖援引交通部95年7月17日交路字第095000698
    6 號函釋以法務部行政罰法諮詢小組第一次會議記錄已明確
    結論認緩起訴者乃附帶條件的不起訴處分，亦即是不起訴的
    一種，並非刑罰，應無行政罰法「一事不二罰」之適用云云
    ，惟按法官依據法律獨立審判，憲法第80條載有明文，各機
    關依其職掌就有關法規為釋示之行政命令，法官於審判案件
    時，固可予以引用，但仍得依據法律，表示適當之不同見解
    ，並不受其拘束；司法行政機關所發司法行政上之命令，如
    涉及審判上之法律見解，僅供法官參考，法官於審判案件時
    ，亦不受其拘束（司法院大法官會議解釋釋字第 216號解釋
    意旨參照），是前開交通部函釋，僅得供法院參考，原審法
    院並不受其拘束。況行政罰法為行政法中關於行政罰之總則
    性規定，是道路交通管理處罰條例之行政罰亦須遵循行政罰
    法之規定，其子法道路交通案件處理辦法之解釋及適用，更
    不得違反行政罰法之規定，併予敘明。
  (六)綜上所述，原處分機關以受處分人甲○○酒醉駕車之行為，
    依道路交通管理處罰條例第35條第1項第1款規定，裁處受處
    分人罰鍰45,000元之處分為不當，受處分人之異議為有理由
    ，自應由原審法院將原處分關於罰鍰45,000元部分撤銷，並
    為如原審裁定主文第 2項對受處分人為不罰之諭知，以資適
    法。原處分機關另裁處「吊扣機車駕駛執照」12個月及施以
    道安講習部分，經查核無不當，此部分異議為無理由，故應
    予駁回等情。
二、本件抗告意旨略以：
    按道路交通管理處罰條例第35條第1項第1款規定：汽車駕駛
    人駕駛汽車經測試檢定酒精濃度超過規定標準者，處新臺幣
    1萬5千元以上6萬元以下罰鍰及吊扣其駕駛執照1年；另依違
    反道路交通管理事件統一裁罰基準表規定，駕駛人駕駛機器
    腳踏車，其吐氣所含酒精濃度超過每公升0.55毫克以上，處
    罰鍰新臺幣 4萬5千元。次按處罰條例第35條第8項規定：前
    項駕駛人，經裁判確定處以罰金底於本條例第92條第 3項所
    定最低罰鍰基準規定者，應依本條例裁決繳納不足最低罰鍰
    之部分。本案緩起訴處分僅命受處分人服義務勞役40小時，
    原審撤銷原處分機關關於裁處罰鍰4萬5千元部分，且為不罰
    之裁定，與前述第35條第 8項意旨不符，敬請維持原處分等
    語。
三、經查：
  (一)按94年2月5日公布，於95年2月5日施行之行政罰法第26條規
    定：「一行為同時觸犯刑事法律及違反行政法上義務規定者
    ，依刑事法律處罰之。但其行為應處以其他種類行政罰或得
    沒入之物而未經法院宣告沒收者，亦得裁處之。前項行為如
    經不起訴處分或為無罪、免訴、不受理、不付審理之裁判確
    定者，得依違反行政法上義務規定裁處之。」又其他種類行
    政罰，係指違反行政法上之義務應受「裁罰性」之「不利處
    分」，依行政罰法第 2條規定，包括限制或禁止行為之吊扣
    證照處分。究其立法理由，一行為同時觸犯刑事法律及違反
    行政法上義務規定時，由於刑罰與行政罰同屬對不法行為之
    制裁，而刑罰之懲罰作用較強，故在處罰目的相同且處罰方
    式相同時，若依刑事法律處罰，即足資警惕時，實無一事二
    罰再處行政罰之必要；且刑事法律處罰，由法院依法定程序
    為之，較符合正當法律秩序，應予優先適用，故同時觸犯刑
    事法律及違反行政法上義務規定之行為，行政機關得否科以
    與刑罰相類之行政罰處罰，端視該行為之刑事訴追或審判程
    序終局結果而定，在刑事訴追、審判程序尚未終局確定前，
    行政機關自不得逕予裁罰；至於罰鍰以外之沒入或其他種類
    行政罰，因兼具維護公共秩序之作用，為達行政目的，行政
    機關仍得併予裁處。
  (二)道路交通主管機關對於汽車駕駛人之酒後駕車行為，依道路
    交通管理處罰條例第35條第1項第1款規定予以裁罰，係對行
    為人違反行政法上義務規定之行政罰，且該條例關於一行為
    同時觸犯刑事法律及違反行政法上義務規定者，並無特別規
    定，是以，汽車駕駛人酒後駕車行為，經測試檢定酒精濃度
    超過規定標準，同時涉犯刑法第185條之3之公共危險罪嫌者
    ，道路交通主管處罰機關除有上開行政罰法第26條第 1項但
    書規定，得處以其他種類行政罰之情形外，關於罰鍰部分，
    即應依上開行政罰法第26條及道路交通管理處罰條例第10條
    規定，移送地方法院檢察署處理，於移送後，非有上開行政
    罰法第26條第 2項所定不起訴等事由，不得再依道路交通管
    理處罰條例第35條第1項第1款規定，裁處行為人罰鍰之行政
    罰。
  (三)按上開類此事件即檢察官為緩起訴處分時，係命被告向指定
    之公益團體提供一定時數之義務勞務者，行政機關不得對同
    一行為再課以行政罰鍰。不罰之理由係認為此種處遇措施性
    質上已係實質的制裁，造成被告義務增加，為干預人民自由
    之處分，監理機關不得再行裁處罰鍰（臺灣高等法院暨所屬
    法院96年法律座談會刑事類提案第36號決議意旨參照）。是
    緩起訴之附帶負擔，已對人民權益產生制約，於理論上，雖
    有刑事處分或行政罰鍰之爭，然無論何者，同一事件，均不
    得再予裁罰。
  (四)查本件受處分人於97年12月24日0時30分許，騎乘車號6GB-2
    21號重型機車，沿經臺中縣大里市○○路由西向東往太平市
    方向行駛，於行經臺中縣大里市○○路之光正國中前時，因
    意識無法集中，導致行車不穩，不慎擦撞路旁欄杆，致人、
    車倒地，因而受有創傷性休克、創傷性氣血胸伴有胸腔開放
    性傷口等傷害，嗣警方於接獲報案後立即到場處理，並將受
    處分人送醫急救並實施血液酒精濃度檢測，因而測得酒測值
    為173.65mg/dl，換算吐氣所含酒精濃度每公升高達0.86毫
    克之違規事實，經臺灣臺中地方法院檢察署檢察官於97年 3
    月31日以97年度偵字第7029號為緩起訴處分，諭知緩起訴期
    間為1年，並於收受檢察官緩起訴執行命令通知之日起9個月
    內，向指定之公益團體、地方自治團體或社區提供40小時之
    義務勞務，有臺灣高等法院被告前案紀錄表、臺灣臺中地方
    法院檢察署97年度偵字第7029號緩起訴處分書、臺灣臺中地
    方法院電話紀錄表在卷可稽，且為受處分人所不爭執，是受
    處分人上揭違規事實，足堪認定。
  (五)本件受處分人上開酒後駕車之行為，係屬同時觸犯刑事法律
    及違反行政法上義務規定之行為，業經臺灣臺中地方法院檢
    察署檢察官以97年度偵字第7029號緩起訴處分確定，受處分
    人亦已提供40小時義務勞務，有臺灣臺中地方法院電話紀錄
    表附卷可稽。又刑事訴訟法第253條之2規定，命被告為金錢
    給付、勞務給付及處遇措施的部分，應得被告之同意，蓋其
    涉有被告之人身自由及財產的拘束，且產生未經裁判即終局
    處理案件之實質效果，自應考慮被告之意願。是上開緩起訴
    處分令受處分人向指定之公益團體、地方自治團體或社區提
    供40小時之義務勞務給付時，雖非刑法所定刑罰之種類，然
    已對受處分人名譽、心理產生相當制約並影響被告之自由等
    權利，揆諸首揭之規定及說明，上開緩起訴處分已產生實質
    刑罰效果，應實質該當行政罰法第26條第 1項之「依刑事法
    律」之處罰效果，而非不起訴處分甚明，則抗告人依法自不
    得對受處分人依道路交通管理處罰條例第35條第 1項、第24
    條第1項第2款規定裁處罰鍰45,000元之處分之處分。
  (六)至於抗告意旨所指道路交通管理處罰條例第35條第 8項：前
    項汽車駕駛人，經裁判確定處以罰金低於本條例第92條第 3
    項所訂最低罰鍰基準規定者，應依本條例裁決繳納不足最低
    罰鍰之部分之規定部分，顯係另一裁罰依據，而本件原處分
    意旨並未非此規定裁罰，是此規定，於本案尚難遽以引用，
    而無其適用餘地。從而，抗告意旨認可再行裁罰，難認有理
    由，應予駁回。
  (七)綜上，本件受處分人就上開同一酒後駕車行為經前開刑案部
    分之緩起訴處分確定，而該緩起訴處分亦含有命受處分人向
    指定之公益團體、地方自治團體或社區提供40小時之義務勞
    務給付，已產生實質刑罰效果，應實質該當行政罰法第26條
    第 1項之「依刑事法律」之處罰，則原處分機關依道路交通
    管理處罰條例第35條第1項第1款及第24條第1項第2款規定，
    對受處分人上開酒後駕車之違規行為予以裁罰時，除其行為
    應處以其他種類行政罰即吊扣駕駛執照12個月部分，仍得予
    以裁處外，就受處分人違反行政法上義務而受裁處罰鍰45,0
    00元及施以道安講習部分，依行政罰法第26條第 1項前段規
    定，即應依刑事法律處罰之，不得再依上揭道路交通管理處
    罰條例等規定裁罰之。從而，原處分機關依道路交通管理處
    罰條例第35條第1項第1款規定，裁處吊扣駕照12個月之其他
    種類行政罰部分，於法並無不合，然原處分機關裁處受處分
    人罰鍰45,000元之行政罰部分，與法有違，則受處分人此部
    分之異議，為有理由。是原審撤銷原處分關於裁處受處分人
    罰鍰45,000元部分，改諭知不罰，經核其認事用法於法有據
    。抗告人之抗告意旨，任意指摘原裁定不當，求為撤銷改判
    ，為無理由，應予駁回。
四、至原處分機關依道路交通管理處罰條例第24條第1項第2款規
    定，裁處異議人應接受道路交通安全講習部分，未經抗告，
    業已確定，不在抗告範圍，待本案全部確定後，一併執行，
    附此說明。
五、據上論結，應依道路交通案件處理辦法第26條，刑事訴訟法
    第412條，裁定如主文。
中    華    民    國    98    年    7     月    30    日
              交通法庭  審判長法  官  陳  紀  綱
                              法  官  姚  勳  昌
                              法  官  張  智  雄
以上正本證明與原本無異。
不得再抗告。
                              書記官  詹  雅  婷
中    華    民    國    98    年    8     月    4     日


司法院資訊處製作；財團法人民間司法改革基金會備份。
